ACORDAO-COMPLETO-2579276

ACÓRDÃO 3544/2023 ATA 13/2023 - PRIMEIRA CÂMARA

VISTOS, relatados e discutidos estes autos de tomada de contas especial instaurada pelo Ministério da Cultura contra a empresa Geisa Behnen - ME, em razão da não comprovação da regular aplicação dos recursos captados no âmbito do projeto cultural Pronac 08-7521, cujo objeto era a realização de concertos sinfônicos e de camerata em municípios gaúchos.
ACORDAM os Ministros do Tribunal de Contas da União, reunidos em sessão da 1ª Câmara, ante as razões expostas pelo Relator, e com fundamento nos arts. 169, inciso VI, e 212 do Regimento Interno c/c os arts. 2º, 8º e 11 da Resolução-TCU 344/2022, em: 
9.1. tornar insubsistente o Acórdão 16/2022-TCU-Primeira Câmara;
9.2. arquivar os presentes autos sem julgamento do mérito;
9.3.	comunicar esta decisão às responsáveis, à Secretaria Especial de Cultura e ao Procurador-Chefe da Procuradoria da República no Estado do Rio Grande do Sul.

Tomada de contas especial instaurada pelo Ministério da Cultura contra a empresa Geisa Behnen  ME, em razão da não comprovação da regular aplicação dos recursos captados no âmbito do projeto cultural Pronac 08-7521, cujo objeto era a realização de concertos sinfônicos e de camerata em municípios gaúchos.

Primeira Câmara

Geisa Behnen - ME.

3. Responsáveis: Geisa Behnen (XXX.215.440-XX) e Geisa Behnen - ME (08.074.814/0001-82).

13.1. Ministros presentes: Walton Alencar Rodrigues (Presidente), Benjamin Zymler, Jorge Oliveira (Relator) e Jhonatan de Jesus.
13.2. Ministro-Substituto presente: Weder de Oliveira.

JORGE OLIVEIRA

Trata-se de tomada de contas especial instaurada pelo Ministério da Cultura em razão da não comprovação da regular aplicação dos recursos captados pela empresa Geisa Behnen (ME) no âmbito do projeto cultural Pronac 08-7521, cujo objeto era a realização de concertos sinfônicos e de camerata em municípios gaúchos.
2.	O processo foi originariamente apreciado por meio do Acórdão 16/2022-TCU-Primeira Câmara, que rejeitou as alegações de defesa dos responsáveis, julgou irregulares suas contas, imputando-lhes débito e multa.
3.	Essa decisão foi objeto de recurso de reconsideração, que foi julgado pelo Acórdão 7005/2022-TCU-Primeira Câmara, que conheceu do recurso, mas, no mérito negou-lhe provimento.
4.	Examina-se, neste momento, petição mediante a qual os responsáveis solicitam a análise da incidência da prescrição a partir dos parâmetros fixados pela Resolução-TCU 344/2022.
5.	Apresento, a seguir, síntese do exame feito pela Secretaria de Recursos, atual Unidade de Auditoria Especializada em Recursos (AudRecursos) , sobre o assunto:
	"No caso em análise, o prazo de prescrição deverá ser contado a partir da data de entrega da prestação de contas ao órgão competente para a sua análise inicial, à luz do que determina o art. 4º, inciso II, da Resolução-TCU 344/2022. Assim, deve ser adotado, como termo inicial do prazo prescricional, a data de recebimento da prestação de contas final pelo Ministério da Cultural, o que ocorreu em 11/10/2011, conforme registrado pelo órgão no Ofício 0520/2012 (peça 20) .
	A prescrição foi interrompida nas seguintes datas, por causas interruptivas elencadas no art. 5º da citada resolução:
	a) em 28/8/2012, pelas notificações dos responsáveis acerca da reprovação da prestação de contas ocorridas mediantes os Comunicados 125/SEFIC/MinC e 125/SEFIC/MinC (peças 29 e 30) ;
	b) em 27/11/2018, pela emissão do Relatório de TCE E-TCE 2098/2018 (peça 39) ;
	c) em 14/7/2020, pela autorização para realização das citações mediante despacho (peça 50) ;
	d) em 25/1/2022, data da sessão em que foi prolatado o Acórdão 16/2022-TCU-Primeira Câmara (peça 69) .
	Ante os fatos expostos, conclui-se pela ocorrência da prescrição ressarcitória e punitiva, uma vez que, entre as notificações dos responsáveis acerca da reprovação da prestação de contas (peças 29 e 30) e a emissão do relatório do tomador de contas (peça 39) , transcorreu prazo superior aos cinco anos fixados no art. 2º da Resolução-TCU 344/2022. Nesse sentido, propõe-se:
	1) considerar insubsistente o débito e a multa imputados mediante os itens 9.3 e 9.4 do Acórdão 16/2022-TCU-Primeira Câmara, ante a ocorrência da prescrição das pretensões ressarcitória e punitiva, em atenção às disposições da Resolução TCU 344/2022;
	2) encaminhar os autos ao gabinete do relator Exmo. Ministro Benjamin Zymler, nos termos do art. 157, § 4º, do Regimento Interno/TCU;
	3) à unidade técnica de origem, dar ciência aos requerentes e aos órgãos/entidades interessados do teor da decisão que vier a ser adotada, encaminhando-lhes cópia."
6.	O Ministério Público junto ao TCU, representado neste processo pelo Procurador Sérgio Ricardo Costa Caribé, manifestou-se de acordo com a proposta de encaminhamento da unidade técnica, fazendo as seguintes ponderações adicionais:
	"5. De minha parte, alinho-me às conclusões da unidade técnica quanto à ocorrência da prescrição.
	6. O Plenário do TCU, por meio do Acórdão 2.285/2022, aprovou a recente Resolução-TCU 344/2022, de 11/10/2022, que trouxe novas diretrizes relativas à regulamentação, no âmbito deste Tribunal, da prescrição para o exercício das pretensões punitiva e de ressarcimento, aplicando-se essa norma aos processos nos quais não tenha ocorrido o trânsito em julgado no TCU. Restou decidido que a prescrição nos processos de controle externo observará o disposto na Lei 9.873/1999, na forma aplicada pelo Supremo Tribunal Federal, em especial a Ação Direta de Inconstitucionalidade 5509, e regulamentada pela referida resolução.
	7. O art. 10 da Resolução-TCU 344/2022 dispõe que:
	'Art. 10. A ocorrência de prescrição será aferida, de ofício ou por provocação do interessado, em qualquer fase do processo, ressalvado o disposto no parágrafo único. 
	Parágrafo único. No caso de dívidas sujeitas à cobrança judicial, o Tribunal não se manifestará sobre a prescrição caso já tenha sido remetida a documentação pertinente aos órgãos ou entidades executores.'
	8. Considerando que não houve o trânsito em julgado e que o processo não foi remetido para cobrança, cumpre examinar, à luz da novel Resolução-TCU 344/2022, se ocorreu a prescrição neste processo.
	9. Estando caracterizada a insuficiência da documentação apresentada para comprovar a regularidade da aplicação dos recursos captados, o termo inicial para contagem do prazo prescricional corresponde à data de apresentação da prestação de contas (11/10/2011 - peça 20) , nos termos do art. 4º, inciso II, da Resolução-TCU 344/2022. Assim, o prazo prescricional de cinco anos foi interrompido pela notificação das responsáveis acerca da reprovação da prestação de contas (Comunicados 125/SEFIC/MinC e 127/SEFIC/MinC, peças 29, 30, 32 e 33) , em 19/10/2012, de acordo com o art. 5º, inciso II, da Resolução-TCU 334/2022, começando a correr novamente, nos termos do art. 5º, inciso I, §§ 1º e 2º, da mesma resolução.
	10. Entretanto, como destacou a Serur, houve um lapso temporal superior aos três anos estabelecidos na Resolução-TCU 344/2022 entre a referida notificação das responsáveis, em 19/10/2012, e o evento interruptivo seguinte, qual seja, a emissão do Relatório de TCE E-TCE 2098/2018 (peça 39) , em 27/11/2018. Não identifiquei outros documentos que pudessem evidenciar o andamento regular do processo nesse intervalo, o que enseja o reconhecimento da ocorrência da prescrição intercorrente, prevista no art. 8º da mesma norma. Por esse motivo, afigura-se adequada a proposta da unidade técnica de tornar insubsistente o Acórdão 16/2022-TCU-Primeira Câmara, devendo o processo ser arquivado com base nos arts. 169, inciso VI, e 212 do Regimento Interno do TCU, c/c art. 1º, caput e § 1º, da Lei 9.873/1999 e arts. 2º, 8º e 11 da Resolução-TCU 344/2022.
	11. Diante do exposto, este membro do Ministério Público de Contas manifesta-se no sentido de que seja tornado insubsistente o Acórdão 16/2022-TCU-Primeira Câmara e arquivado o presente processo com base nos arts. 169, inciso VI, e 212 do Regimento Interno do TCU, c/c art. 1º, caput e § 1º, da Lei 9.873/1999 e arts. 2º, 8º e 11 da Resolução-TCU 344/2022, em face da prescrição das pretensões punitiva e de ressarcimento."
	É o relatório.

não há.

Procurador Sérgio Ricardo Costa Caribé.

PETIÇÃO PARA AVALIAÇÃO DE PRESCRIÇÃO. TOMADA DE CONTAS ESPECIAL. FUNDO NACIONAL DE CULTURA. AUSÊNCIA DE COMPROVANTES DA EXECUÇÃO FINANCEIRA. IRREGULARIDADE DAS CONTAS, DÉBITO E MULTA. RECURSO DE RECONSIDERAÇÃO. ARGUMENTOS INSUFICIENTES PARA ALTERAR O JULGADO ANTERIOR. CONHECIMENTO. NÃO PROVIMENTO. OCORRÊNCIA DE PRESCRIÇÃO. INSUBSISTÊNCIA DO ACÓRDÃO CONDENATÓRIO. ARQUIVAMENTO.

TOMADA DE CONTAS ESPECIAL (TCE)

Unidade de Auditoria Especializada em Recursos (AudRecursos).

Originariamente, os presentes autos examinaram tomada de contas especial instaurada pelo Ministério da Cultura (MinC) , em razão da não comprovação da boa e regular aplicação dos recursos captados pela empresa individual Geisa Behnem-ME (GB Produtora) no âmbito do projeto cultural Pronac 08-7521, cujo objeto era a realização de concertos sinfônicos e de camerata em municípios gaúchos.
2.	Por meio do Acórdão 16/2022-TCU-Primeira Câmara, as contas de Geisa Behnem e da empresa individual Geisa Behnem-ME, foram julgadas irregulares, e as responsáveis foram condenadas ao ressarcimento dos valores captados e ao pagamento de multa. Essa deliberação foi confirmada em sede de recurso de reconsideração pelo Acórdão 7005/2022-TCU-Primeira Câmara, que conheceu, mas, no mérito, não deu provimento ao apelo das interessadas
3.	Após esse último julgamento, as responsáveis encaminharam petição solicitando a análise da incidência da prescrição a partir dos parâmetros fixados pela Resolução-TCU 344/2022, destacando que ainda não ocorreu o trânsito em julgado do presente processo, tampouco a cobrança judicial da dívida.
4.	A Secretaria de Recursos (Serur) , atual Auditoria Especializada em Recursos (AudRecursos) , e o Ministério Público junto ao TCU, analisaram a questão e manifestaram-se pelo reconhecimento da ocorrência de prescrição, à luz da Resolução-TCU 344/2022. Propõem, assim, o arquivamento do processo e a insubsistência do débito e da multa imputados anteriormente.
5.	Assiste razão aos pareceres que precedem este voto, como passo a demonstrar.
6.	Em se tratando de irregularidade na aplicação dos recursos federais, o marco inicial de contagem do prazo prescricional, conforme o art. 4º, inciso II, da Resolução-TCU 344/2022, corresponde à data de apresentação da respectiva prestação de contas ao Ministério da Cultura, que ocorreu em 11/10/2011, conforme registrado no Ofício 0520/2012 (peça 20) .
7. 	O art. 5º da referida Resolução estabelece os marcos que interrompem a prescrição, entre os quais se incluem quaisquer atos inequívocos de apuração. Amoldam-se a esse conceito, entre outros, os seguintes documentos contidos nos autos:
	a) Comunicados 125/SEFIC/MinC e 125/SEFIC/MinC (peças 29 e 30) , emitidos em 28/8/2012, que notificaram os responsáveis acerca da reprovação da prestação de contas;
	b) Relatório de TCE E-TCE 2098/2018, emitido em 27/11/2018 (peça 39) ;
	c) Despacho de 14/7/2020, que autorizou a realização das citações (peça 50) ;
	d) Acórdão 16/2022-TCU-Primeira Câmara, de 25/1/2022, que apreciou originalmente o feito (peça 69) .
8.	Os Comunicados 125/SEFIC/MinC e 125/SEFIC/MinC inauguraram a tramitação processual, ao notificar os responsáveis sobre a reprovação da prestação de contas. A partir desse momento, a próxima intervenção do órgão repassador só veio a se materializar mediante o Relatório de TCE E-TCE 2098/2018, mais de 6 anos depois.
9.	Consequentemente, como o processo ficou paralisado de 28/8/2012 a 27/11/2018 conclui-se pela ocorrência da prescrição na modalidade intercorrente (art. 8º da Resolução-TCU 344/2022) , uma vez excedido o prazo de 3 anos, conforme entendimento fixado no item 9.2 do Acórdão 534/2023-TCU-Plenário: 
	"fixar entendimento (...) no sentido de que o marco inicial da fluição da prescrição intercorrente se inicia somente a partir da ocorrência do primeiro marco interruptivo da prescrição ordinária, consoante elencado no art. 5º da nominada Resolução"
10.	Assinalo, por pertinente, que, por se tratar de matéria de ordem pública, a ocorrência de prescrição pode ser arguida por mera petição do interessado, independentemente da existência de espécie recursal aplicável, consoante disposto no art. 10 da Resolução-TCU 344/2022:
	"Art. 10. A ocorrência de prescrição será aferida, de ofício ou por provocação do interessado, em qualquer fase do processo, ressalvado o disposto no parágrafo único.
	Parágrafo único. No caso de dívidas sujeitas à cobrança judicial, o Tribunal não se manifestará sobre a prescrição caso já tenha sido remetida a documentação pertinente aos órgãos ou entidades executores."
11.	Desse modo, reconhecida a prescrição, o julgamento anterior deve ser tornado insubsistente e o processo deve ser arquivado sem julgamento de mérito, dando-se ciência do decidido aos interessados.
	Assim, concordo integralmente com os pareceres da unidade técnica e do MP/TCU e VOTO por que o Tribunal adote a minuta de acórdão que ora submeto à apreciação deste Colegiado. 
TCU, Sala das Sessões, em 9 de maio de 2023.
JORGE OLIVEIRA 
Relator